【裁判字號】    95,台再,9
【裁判日期】    950406
【裁判案由】    撤銷股東會決議
【裁判全文】
最高法院民事判決                  九十五年度台再字第九號
    再 審原 告  甲○○○即.
                乙 ○ ○即.
                丙 ○ ○即.
                丁 ○ ○即.
                戊 ○ ○即.
                          2
                己 ○ ○即.
                庚 ○ ○即.
    兼上列二人
    共      同
    法定代理人  辛 ○ ○即.
    共      同
    訴訟代理人  牛湄湄律師
    再 審被 告  春煇建設股份有限公司
    法定代理人  壬 ○ ○
上列當事人間請求撤銷股東會決議事件，再審原告對於中華民國
九十二年一月二十九日本院判決（九十二年度台再字第五號），
提起再審之訴，本院判決如下：
    主  文
再審之訴駁回。
再審訴訟費用由再審原告負擔。
    理  由
本件再審原告對於本院九十二年度台再字第五號確定判決（下稱
原確定判決）以有民事訴訟法第四百九十六條第一項第一款規定
之情形，提起再審之訴，係以：按受發回之法院，應以第三審法
院所為廢棄理由之法律上判斷為其判決基礎，民事訴訟法第四百
七十八條第三項定有明文，故受發回法院、就該事件為判決時，
依最高法院廢棄理由之法律判斷，自應受其拘束，不得為相反之
判斷，本件前訴訟程序本院八十九年度台上字第一三一一號發回
理由中已明確提出：依戶籍資料已證明黃光春確自台北市○○○
路○段二三號一○樓遷至同市○○街四六號六樓，並經證人劉與
吉、李楚球、方照平等證稱黃光春於八十三年間非住於重慶南路
等情屬實。甘張美綾之開會通知向台北市○○○路○段二三號一
○樓送達已不生效力。且股東會開會通知發送再審原告，並不能
認定黃光春在客觀上已知曉該開會通知之內容而符合公司法第一
百七十二條之規定。台灣高等法院（下稱高院）應受該法律判斷
之拘束，惟原確定判決竟認此並無法律判斷，顯有民事訴訟法第
四百七十八條第三項及第四百六十八條之「適用法規顯有錯誤」
事由。又依公司法第一百六十五條與第一百六十九條規定可知，
公司股東會之寄發通知以開會前十五日內置於公司之股東名簿上
所載股東之姓名住居所地址為行使通知及行使股權之依據，而非
以申報變更登記之主管機關備查之股東名簿為依據，況且，股東
名簿之記載變更（包括股東轉讓權、股東住居所地址變更等）並
非公司法之應登記事項，自亦無辦理變更登記之必要。因之，股
東行使股權以公司之股東名簿記載為據，而非以主管機關登記備
查之股東名簿為據。台北市政府建設局北市建商二字第九○六一
五四六八號函雖檢送黃光春歷次登記之股東名簿，然該函亦明確
指出股東名冊應以公司留存之名冊為準，因之八十三年二月監察
人甘張美綾召開系爭股東會之際，自應依公司留存之股東名簿所
載內容為據，此由甘張美綾於八十三年二月二十四日以台北十一
支局存證信函第一四四號觀之，更可證明再審被告置有股東名簿
，且依公司法第一六九條規定，其要求查閱為據，然高院八十九
年度上更(三)字第二三八號判決（下稱高院判決）竟捨棄置於再審
被告之股東名簿，而採用再審被告八十年十月十四日第四次向台
北市政府建設局申報變更登記所提出之股東名簿為基準，認定再
審原告所為送達地址無誤，顯然與上開公司法之規定不合。該高
院判決既有上述之判決不備理由及理由矛盾之當然違背法令，本
院九十一年度台上字第一五六號確定判決（下稱前確定判決）本
應適用民事訴訟法第四百六十九條第六款及第四百七十七條第一
項及第四百七十七條之一規定，就該違背法令之判決予以廢棄，
然前確定判決竟仍予以維持，顯有消極不適用法規之「適用法規
錯誤」之情事，而原確定判決亦未予指正任由違法判決續存，亦
有消極不適用法規之「適用法規錯誤」情形。爰提起本件再審之
訴等語，為其論據。
查原確定判決係以前確定判決依原高院判決所認定：再審原告主
張甘張美綾持有再審被告之股份係其所有而信託登記甘張美綾名
義一節，既為再審被告所否認，再審原告復不能舉證以實其說，
且於甘張美綾尚未返還該股份予再審原告之前，亦難謂甘張美綾
非該股份之所有人，則甘張美綾為再審被告公司監察人之資格並
未喪失，自應認係有權召集臨時股東會之人。又再審原告自認再
審被告最後一次召集股東會，係於八十年五月十三日，截至甘張
美綾於八十三年二月二十八日召開系爭臨時股東會，已將近三年
未依法召集股東會，致再審被告公司股東對公司營運暨財務狀況
均無所悉，足認再審被告董事會有不為召開股東會之情形。是身
為監察人之甘張美綾為監督公司業務之正當營運，於同年二月一
日函請再審被告於文到十五日內召集臨時股東會，經發見再審被
告遲未通知召集該會，即於同年月十六日發函通知各股東召集系
爭臨時股東會，自係於依修正前公司法第二百二十條所定之必要
情形下召開。再審原告認其已於同年月二十三日發函通知定於同
年四月二十二日召集董事會及嗣後改定於同年四月二十八日召開
該會，並定於同年五月二十八日召開股東會，再審被告董事會並
無不為召開股東會情事云云，自非可採。其次，再審原告雖於八
十三年六月十五日提出再審被告股東名簿原本（下稱公司股東名
簿）載明其戶籍地為「台北市○○路○段一二號」（與戶口名簿
所載相同），並舉證人丙○○證明上述公司股東名簿乃七十幾年
間所製作。然將上開公司股東名簿與台北市政府建設局函附再審
被告因設立登記暨兩次變更登記所申報之股東名簿影本（下稱申
報股東名簿）互為比較，就股東住所而言，再審被告自六十九年
九月五日核准設立登記起至八十年十月十四日第四次核准變更登
記以迄八十六年四月七日第五次核准變更登記止，申報股東名簿
均載再審原告之住所為「台北市○○○路○段二三號一○樓」。
綜觀再審原告所提出之公司股東名簿與其歷次申報股東名簿上之
記載，有申報股東名簿上之股東住所與公司股東名簿所載不同者
，亦有公司股東名簿根本未記載股東住所者，甚有仍為公司股東
卻未列入申報股東名簿內或尚非公司股東竟列載於股東名簿者，
益見證人丙○○證稱該公司股東名簿乃七十幾年間所製作等語，
不足信實（黃光春既係於八十二年間始遷至台北市○○路○段一
二號，則於七十幾年所製作之公司股東名簿何能附記八十二年之
新址？），則再審被告辯以該公司股東名簿係再審原告臨訟所製
作，名簿上有關再審原告住居所之變更乃事後附記，非真正之公
司股東名簿一節，誠屬可採。是再審被告除於設立登記及申請核
准變更登記時有向經濟部或台北市政府建設局提出上述申報股東
名簿外，再審原告所提之前開公司股東名簿並非公司留置之真正
股東名簿，則系爭臨時股東會之召集發信通知，自應以最新變更
登記即八十年十月十四日第四次變更登記之申報股東名簿上所載
再審原告之住所「台北市○○○路○段二三號一○樓」者為準。
按臨時股東會之召集應於十日前通知各股東，此項通知係採發信
主義，祇須依照股東名簿上所載股東之住址於開會前為通知，即
屬合法，至該股東實際有無收受該通知在所不問。查本件系爭臨
時股東會係於八十三年二月二十八日召開，甘張美綾既於同年月
十六日按上開申報股東名簿記載之再審原告住所「台北市○○○
路○段二三號一○樓」為發信通知，有大宗函件存根可稽，具見
甘張美綾所召集之系爭臨時股東會程序上並無違反公司法規定之
情形。從而，再審原告以甘張美綾所召開之系爭臨時股東會有上
開由無召集權人召集且在非必要情形下召開及有未合法通知再審
原告與會等召集程序違反法令為由，並依上述修正前公司法第一
百八十九條之規定，訴請撤銷系爭臨時股東會之決議，即非有據
，不應准許，而維持第一審所為再審原告敗訴之判決，駁回其上
訴。原確定判決更進一步說明修正前公司法第一百七十二條第一
、二項就股份有限公司召集股東會通知之規定，係採發信主義，
於意思表示離開表意人，倘發信一經付郵時，即已發生其通知之
效力，至股東實際有無收受該通知在所不問。是上開股東會之召
集，凡在該條項所規定之期限前依股東名簿所載各股東之住址為
發送開會之通知，自生合法通知之效力。查高院判決既認定再審
原告提出之上開公司股東名簿非公司真正之股東名簿，該名簿上
有關再審原告之住所變更乃事後附記，系爭臨時股東會對再審原
告為發信通知之住址應以最新變更登記即八十年十月十四日第四
次核准變更登記所申報股東名簿上所載之住所「台北市○○○路
○段二三號一○樓」者為準，甘張美綾並於八十三年二月十六日
按該址依上開修正前公司法第一百七十二條第二項規定對再審原
告為發信之通知，則系爭臨時股東會之召集程序，即無違反公司
法之規定可言，高院判決難謂有何違背法令。且本院八十九年度
台上字第一三一一號判決發回之理由，係謂依郵務稽查即證人徐
金助之證詞，僅表明現住戶及管理員拒絕代收信件而言，並未證
明再審原告確於八十三年二月間仍住在台北市○○○路○段二三
號十樓，原高院未詳為深究。另據系爭臨時股東會開會通知之掛
號存根亦袛能證明同時發送與再審原告配偶甲○○○及其子女丙
○○等人，但是否因之即謂再審原告在客觀上已知曉該開會通知
之內容並符合公司法第一百七十二條之規定，非無再進一步研求
之餘地。究竟再審原告提出之股東名簿是否非屬真正，及再審原
告客觀上已否合於公司法第一百七十二條所定期限前知曉該臨時
股東會開會通知內容等事實尚欠明瞭，乃將高院判決廢棄發回就
上開事實再詳為調查，而非有關法律上之判斷。而高院判決調查
審理之結果，再審原告所提出之公司股東名簿非屬真正，且依公
司法第一百七十二條第一、二項規定，公司召集股東會之通知採
發信主義，本件臨時股東會之召開係依八十年十月十四日第四次
核准變更登記時所申報之真正股東名簿記載之再審原告住所台北
市○○○路○段二三號十樓為發信通知，足見甘張美綾所召集之
系爭臨時股東會程序上並無違反公司法第一百七十二條之情形，
而為再審原告敗訴之判決，已就本院上述發回意旨詳予調查認定
，核無違背法令之處，本件前確定判決乃予以維持，駁回再審原
告之上訴，自無適用法規顯有錯誤之情事。且再審原告亦未就前
確定判決有何主文與理由矛盾之再審事由，予以具體說明，再審
原告執民事訴訟法第四百九十六條第一項第二款規定，對前確定
判決提起本件再審之訴，亦無可採。原確定判決乃據以駁回再審
原告前開再審之訴，核無適用法規顯有錯誤之情事。從而，再審
原告猶持陳詞，對原確定判決提起本件再審之訴，於法無據，應
予駁回。
據上論結，本件再審原告之訴為無理由。依民事訴訟法第七十八
條，判決如主文。
中    華    民    國  九十五  年    四    月    六    日
                      最高法院民事第八庭
                          審判長法官  朱  建  男
                                法官  顏  南  全
                                法官  許  澍  林
                                法官  鄭  傑  夫
                                法官  蘇  清  恭
      本件正本證明與原本無異
                                      書  記  官
中    華    民    國  九十五  年    四    月   十七   日
                                               Ｒ


司法院資訊處製作；財團法人民間司法改革基金會備份。
